臺灣臺北地方法院刑事判決
111年度訴字第664號
公  訴  人  臺灣臺北地方檢察署檢察官
被      告  饒哲旭


            邱泓諺


            辜安賓


上列被告因詐欺等案件，經檢察官提起公訴（111年度偵字第185
78號），因被告於本院準備程序中就被訴事實為有罪之陳述，經
告知簡式審判程序意旨，並聽取公訴人及被告之意見後，由本院
合議庭裁定由受命法官獨任依簡式審判程序審理，判決如下：
    主  文
一、饒哲旭犯三人以上共同冒用政府機關及公務員名義詐欺取財
    罪，處有期徒刑壹年肆月。扣案如附表三編號1所示之物沒
    收。未扣案如附表二「偽造之印文及數量」欄所示偽造之印
    文均沒收。未扣案之如附表四編號1所示之犯罪所得沒收，
    於全部或一部不能沒收或不宜執行沒收時，追徵其價額。
二、邱泓諺犯三人以上共同冒用政府機關及公務員名義詐欺取財
    罪，處有期徒刑壹年肆月。扣案如附表三編號4所示之物沒
    收。未扣案如附表二「偽造之印文及數量」欄所示偽造之印
    文均沒收。未扣案之如附表四編號2所示之犯罪所得沒收，
    於全部或一部不能沒收或不宜執行沒收時，追徵其價額。
三、辜安賓犯三人以上共同冒用政府機關及公務員名義詐欺取財
    罪，處有期徒刑壹年貳月。緩刑參年，並應按附件所示調解
    筆錄內容向告訴人支付損害賠償。扣案如附表三編號2所示
    之物沒收。未扣案如附表二「偽造之印文及數量」欄所示偽
    造之印文均沒收。
    犯罪事實
一、饒哲旭、辜安賓、邱泓諺均明知「青井貴博」（由臺北市政
    府警察局信義分局另案偵辦中）係詐欺集團成員，然為賺取
    報酬，竟仍與「青井貴博」及所屬詐欺集團其他不詳成員共
    同意圖為自己不法之所有，基於三人以上共同冒用政府機關
    及公務員名義詐欺取財罪、一般洗錢、行使偽造公文書之犯
    意聯絡，自民國111年3月間起，加入「青井貴博」所屬詐欺
    集團並分別擔任招募及媒介收取詐騙贓款工作者之人員、向
    被害人面交贓款人員（俗稱車手），以及向該車手人員收取
    贓款（俗稱收水）等工作。渠等分工方式係分別以附表三編
    號1、2、4所示之扣案行動電話聯繫，先由該詐欺集團不詳成
    員以附表一所示方式詐騙郭淑華，致使郭淑華誤信為真，而
    依指示於附表一所示時間、地點，將附表一所示款項交付予
    經饒哲旭提報予「青井貴博」而獲「青井貴博」指派到場收
    款之辜安賓後，再由辜安賓依「青井貴博」之指示，於同日
    時30分許，至位於臺北市○○區○○路000號之「麥當勞（莊敬
    店）」廁所內，將上開款款轉交予邱泓諺，復由邱泓諺前往
    指定地點將上開款項轉交「青井貴博」所指派之不詳男子。
    饒哲旭、辜安賓、邱泓諺復各取得如附表四所示之犯罪所得
    。嗣郭淑華察覺受騙後報警處理，經警調閱相關監視器錄影
    畫面比對追查後，始循線查悉上情。
二、案經郭淑華訴由臺北市政府警察局信義分局報告臺灣臺北地
    方檢察署檢察官偵查起訴。
    理  由
一、程序部分
    本件被告三人所犯係死刑、無期徒刑、最輕本刑為三年以上
    有期徒刑以外之罪，其於審理中就被訴事實為有罪之陳述，
    經本院告知簡式審判程序之旨，並聽取公訴人、被告之意見
    後，依刑事訴訟法第273條之1第1項規定，裁定進行簡式審
    判程序並為審理判決，且依刑事訴訟法第273條之2、第159
    條第2項之規定，不適用第159條第1項關於排除傳聞證據、
    第161條之2關於當事人、代理人、辯護人或輔佐人就證據調
    查之範圍、次序及方法表示意見之規定、第161條之3關於調
    查被告自白的限制之規定、第163條之1關於聲請調查證據的
    程式之規定、第164條至第170條關於證據調查方法等傳聞法
    則有關限制證據能力之相關規定，合先敘明。
二、認定事實所憑之證據及理由
    訊據被告饒哲旭、邱泓諺及辜安賓對於上開犯罪事實坦承不
    諱（見偵卷一第15至21、161至179、263至285、415至430頁
    ；本院卷第83至99頁），核與證人即告訴人郭淑華於警詢中
    之證述相符（見偵卷一第369至375、161至179、263至285頁
    ），並有內政部警政署反詐騙諮詢專線紀錄表、臺北市政府
    警察局信義分局吳興街派出處受（處）理案件證明單、告訴
    人與不詳詐欺集團成員間之LINE通訊軟體對話紀錄擷圖 、
    告訴人名下華南商業銀行帳號000000000000號、台北富邦商
    業銀行帳號00000000000000號等帳戶之存摺影本、監視器錄
    影畫面擷圖、被告三人扣案手機內之通訊軟體對話紀錄擷圖
    等在卷可稽，足認被告三人上開自白與事實相符，本件事證
    明確（見偵卷一第381至405頁），被告三人上開犯行堪以認
    定，應予依法論科。
三、論罪科刑：
　㈠按洗錢防制法於105年12月28日修正公布，並於106年6月28日
    生效施行（下稱新法），新法第14條第1項之一般洗錢罪，
    祇須有第2條各款所示行為之一，而以第3條規定之特定犯罪
    作為聯結即為已足。另過去實務認為，行為人對犯特定犯罪
    所得之財物或利益作直接使用或消費之處分行為，或僅將自
    己犯罪所得財物交予其他共同正犯，祇屬犯罪後處分贓物之
    行為，非本條例所規範之洗錢行為，惟依新法規定，倘行為
    人意圖掩飾或隱匿特定犯罪所得來源，而將特定犯罪所得直
    接消費處分，甚或交予其他共同正犯予以隱匿，或由共同正
    犯以虛假交易外觀掩飾不法金流移動，即難認僅單純犯罪後
    處分贓物之行為，應仍構成新法第2條第1或2款之洗錢行為
    （最高法院108年度台上字第2057號、第2425號、第2402號
    判決意旨參照）。查被告三人與其他身分不詳之詐欺集團成
    員對告訴人所為，構成刑法第339條之4第1項第1款、第2款
    加重詐欺取財罪，此如後述，係最輕本刑6月以上有期徒刑
    之罪，屬洗錢防制法第3條第1款所稱特定犯罪，而被告饒哲
    旭安排被告辜安賓收取告訴人受騙交付之款項後，被告辜安
    賓交予被告邱泓諺，再上繳至渠等所屬詐欺集團，以此方式
    掩飾、隱匿該特定犯罪所得之來源、去向及所在，揆諸上開
    說明，被告三人上開所為自非單純犯罪後處分贓物之與罰後
    行為，而均該當洗錢防制法第2條第2款所指之洗錢行為無訛
    。
　㈡按刑法上偽造文書罪，係著重於保護公共信用之法益，即使
    該偽造文書所載名義制作人實無其人，而社會上一般人仍有
    誤信其為真正文書之危險，仍難阻卻犯罪之成立（最高法院
    54年台上字第1404號判例意旨參照）。再刑法上所稱之「公
    文書」，係指公務員職務上製作之文書，與其上有無使用「
    公印」無涉；若由形式上觀察，文書之製作人為公務員，且
    文書之內容係就公務員職務上之事項所製作，即令該偽造之
    公文書上所載製作名義機關不存在，或該文書所載之內容並
    非該管公務員職務上所管轄，然社會上一般人既無法辨識而
    仍有誤信為真正之危險，仍難謂非公文書。經查，本案被告
    三人持以詐騙告訴人所用之文書，形式上已表明由「臺灣臺
    中地方法院」所出具，內容並與刑事案件之偵辦相關，所使
    用印文又表彰公務機關名銜，顯已表彰公務員本於職務而製
    作之意，縱該文書所使用法律用語並非全然正確，惟一般成
    年人苟非熟稔法律事務，實不足以分辨該文書內容是否真實
    ，確有誤信前述文書係公務員職務上所製作之危險，自屬偽
    造公文書無訛。
　㈢按刑法上所謂「公印」，係指公署或公務員職務上所使用之
    印信，又所謂「公印」或「公印文」，係專指表示公署或公
    務員資格而言，即俗稱大印與小官印及其印文（最高法院22
    年上字第1904號、69年台上字第693號判決意旨參照）。再
    者，我國公印之製頒係規定於印信條例，且印信條例就印信
    之種類、質料、形式、字體及尺度等均有明文規範，故是否
    屬刑法第218條第1項之公印，仍應依印信條例所規定之外觀
    形式而為認定，又政府並無可能製頒與我國公務機關名銜不
    符之印信，則偽造與我國公務機關名銜不符之印章，因非依
    印信條例規定由上級機關所製發之印信以表示該機關之資格
    ，即與公印之要件不符（臺灣高等法院100年度上訴字第108
    2號、第1307號判決意旨及同院暨所屬法院101年法律座談會
    刑事類提案第8號研討結果參照）。經查，本案偽造之公文
    書上所偽造如附表二所示之印文，樣式與政府機關關防不符
    ，揆諸前開說明，該偽造之印文，自無從認定為依印信條例
    所規定製頒之印信，與公印之要件不符，應僅屬偽造之普通
    印文。此外，上開印文雖係偽造而成，惟本案並未扣得與印
    文內容、樣式一致之偽造印章，參以現今科技發達，縱未實
    際篆刻印章，亦得以電腦製圖軟體模仿印文格式列印或其他
    方式偽造印文圖樣，是依卷內現存事證，無法證明如附表所
    示公文書內偽造之印文確係透過偽刻印章之方式蓋印偽造，
    故無從逕認被告三人有何偽造印章之行為，附此敘明。
　㈣核被告三人所為，係犯刑法第339條之4第1項第1款、第2款之
    三人以上共同冒用政府機關及公務員名義詐欺取財罪、同法
    第216條、第211條之行使偽造公文書罪、洗錢防制法第14條
    第1項之洗錢罪。又其偽造印文之行為係偽造公文書之階段
    行為，其偽造公文書後進而持以行使，其偽造之低度行為復
    為行使之高度行為所吸收，均不另論罪。起訴意旨雖漏載行
    使偽造公文書及冒用政府機關及公務員名義詐欺取財罪之罪
    名，惟經公訴人當庭更正（見本院卷第84頁），本院亦當庭
    告知被告三人上開罪名，無礙其等訴訟防禦權，附此敘明。
　㈤被告三人與「青井貴博」及本案詐欺集團其他真實姓名年籍
    不詳之成員間，具犯意聯絡及行為分擔，應論以共同正犯。
　㈥被告三人上開所為，係以一行為觸犯數罪名，為想像競合犯
    ，應從一重論以三人以上共同冒用政府機關及公務員名義詐
    欺取財罪處斷。
　㈦按洗錢防制法第16條第2項規定：「犯前2條之罪，在偵查或
    審判中自白者，減輕其刑」；另按想像競合犯之處斷刑，本
    質上係「刑之合併」，其所謂從一重處斷，乃將想像競合犯
    組成之評價上數罪，合併為科刑一罪，其所對應之刑罰，亦
    合併其評價上數罪之數法定刑，而為一個處斷刑。易言之，
    想像競合犯侵害數法益者皆成立犯罪，論罪時必須輕、重罪
    併舉論述，同時宣告所犯各罪名，包括各罪有無加重、減免
    其刑之情形，亦應說明論列，量刑時併衡酌輕罪部分量刑事
    由，評價始為充足，然後依刑法第55條前段規定「從一重處
    斷」，非謂對於其餘各罪可置而不論。因此，法院決定處斷
    刑時，雖以其中最重罪名之法定刑，做為裁量之準據，惟於
    裁量其輕重時，仍應將輕罪合併評價在內（最高法院108年
    度台上字第4405、4408號判決意旨）。查被告於本院準備程
    序及審理時均自白前開一般洗錢犯行，依上開規定原應減輕
    其刑，惟被告所犯之一般洗錢罪，均屬想像競合犯其中之輕
    罪，揆諸前開說明，就被告此部分想像競合輕罪得減刑部分
    ，爰依刑法第57條規定，於量刑時一併衡酌，附此說明。
  ㈧爰以行為人之責任為基礎，審酌被告三人於本案擔任媒介招
    募、車手、收取贓款並轉交等工作，使告訴人受有巨大損害
    ，漠視他人財產權，並使司法機關難以溯源追查犯罪所得之
    蹤跡，足以生損害於告訴人、司法機關對於公文書管理之正
    確性及公信力，對社會治安造成相當之影響，應予非難；併
    參以被告三人犯後坦承犯行，犯後態度尚佳，及被告辜安賓
    與告訴人達成調解，約定賠償告訴人15萬元，而部分彌補告
    訴人之損害；兼衡被告三人於本案中擔任角色之涉案程度，
    犯罪所生損害、犯罪所得利益；再審酌被告饒哲旭學歷為大
    學肄業，自陳從事餐飲業，家庭經濟狀況一般；被告邱泓諺
    學歷為高職肄業，自陳家中經濟狀況小康，無業，需扶養祖
    父母；被告辜安賓學歷為高職肄業，自陳從事餐飲業，家中
    經濟狀況不佳，需要分擔家計之家庭生活經濟狀況（見本院
    卷第97頁）；暨其等犯罪之動機、目的及手段等一切情狀，
    分別量處如主文所示之刑，以示懲儆。
　㈨末查，被告辜安賓前未曾因故意犯罪受有期徒刑以上刑之宣
    告，有臺灣高等法院被告前案紀錄表在卷可按，其因一時失
    慮致罹刑典，而犯後已坦承犯行，並與告訴人達成調解，並
    約定分期給付與告訴人，是本院認被告辜安賓經此偵審程序
    ，當知所警惕，信無再犯之虞，因認對其所宣告之刑，以暫
    不執行為適當，爰宣告緩刑3年，以啟自新。又為期被告辜
    安賓於緩刑期間內，深知戒惕，從中記取教訓，以導正渠法
    治觀念，並維護告訴人權益，爰併依刑法第74條第2項第3款
    之規定宣告被告辜安賓應於緩刑期間內履行如附件調解筆錄
    所示之賠償內容。被告辜安賓倘違反前揭應行負擔之事項且
    情節重大，依同法第75條之1第1項第4款規定，其緩刑之宣
    告仍得由檢察官向本院聲請撤銷而執行本案科刑，併予指明
    。　
四、沒收部分：
  ㈠按偽造之印章、印文或署押，不問屬於犯人與否，沒收之，
    刑法第219條定有明文。又行為人用以詐欺取財之偽造書類
    ，既已交付於被害人收受，則該物非屬行為人所有，除偽造
    書類上偽造之印文、署押，應依刑法第219條予以沒收外，
    依同法（按：修正前）第38條第3項之規定，即不得再對各
    該書類諭知沒收（最高法院43年台上字第747號判例意旨參
    照）。查本案偽造之公文書2紙，在被告辜安賓實行犯罪時
    業已交給告訴人收執而移轉所有權，前開文書即非屬被告三
    人或共犯所有，不得逕予沒收，然偽造之公文書其上所蓋如
    附表二「偽造之印文及數量」欄所示之印文既均屬偽造，仍
    應依刑法第219條之規定，不問屬於犯人與否，均宣告沒收
    。至本案扣案假公文為被告辜安賓詐騙另案被害人所用之物
    ，核與本案無關，不併予宣告沒收。
　㈡被告三人共犯本案犯行，係使用其等所有，如附表三編號1、
    2、4所示之行動電話彼此聯繫、或與告訴人聯繫，業據被告
    三人陳述甚詳（見本院卷第85、90頁），並有被告三人手機
    內對話紀錄翻拍照片可憑，可認上開行動電話為被告三人所
    有，並供其等犯本案犯行使用甚明，爰均依刑法第38條第2
    項前段之規定，宣告沒收。　
  ㈢被告饒哲旭、邱泓諺、辜安賓於本案各獲得如附表四所示之
    報酬乙節，業據被告三人於本院審判時供承在卷（見本院卷
    第89頁），乃其等犯罪所得，爰依刑法第38條之1第1項前段
    、第3項規定，就被告饒哲旭、邱泓諺如附表四編號1、2所
    示之犯罪所得宣告沒收，並於全部或一部不能沒收或不宜執
    行沒收時，追徵其價額。至被告辜安賓部分，其於本案所獲
    得之報酬，雖核屬其犯罪所得，惟被告辜安賓已與告訴人達
    成調解，並約定分期給付與告訴人，業如前述，若再予宣告
    沒收其犯罪所得，顯有過苛之虞，故依刑法第38條之2第2項
    規定，不予宣告沒收。　
  ㈣至被告三人向告訴人收取之詐欺款項，固為洗錢防制法第14
    條第1項之洗錢罪所掩飾、隱匿之財物，惟被告三人已將上
    開款項上繳與本案詐欺集團，要難認屬被告三人所有之財物
    ，自無從依洗錢防制法第18條第1項規定宣告沒收，併此敘
    明。
據上論斷，應依刑事訴訟法第273條之1第1項、第299條第1項前
段，判決如主文。
本案經檢察官陳建宏提起公訴，檢察官郭昭吟到庭執行職務。
中　　華　　民　　國　　111 　年　　8 　　月　　25　　日
                  刑事第四庭　　法  官  許芳瑜
以上正本證明與原本無異。 
如不服本判決應於收受送達後20日內向本院提出上訴書狀，並應
敘述具體理由；其未敘述上訴理由者，應於上訴期間屆滿後20日
內向本院補提理由書（均須按他造當事人之人數附繕本）「切勿
逕送上級法院」。告訴人或被害人如對於本判決不服者，應具備
理由請求檢察官上訴，其上訴期間之計算係以檢察官收受判決正
本之日期為準。因疫情而遲誤不變期間，得向法院聲請回復原狀
。
　                  　　　　　  書記官  呂欣穎　
中　　華　　民　　國　　111 　年　　8 　　月　　25　　日
附錄本案論罪科刑法條全文：　　　　　　 
洗錢防制法第14條
有第二條各款所列洗錢行為者，處7年以下有期徒刑，併科新臺
幣5百萬元以下罰金。
前項之未遂犯罰之。
前二項情形，不得科以超過其特定犯罪所定最重本刑之刑。
中華民國刑法第216條
行使第210條至第215條之文書者，依偽造、變造文書或登載不實
事項或使登載不實事項之規定處斷。
中華民國刑法第211條
偽造、變造公文書，足以生損害於公眾或他人者，處1年以上7年
以下有期徒刑。
中華民國刑法第339條之4
犯第339條詐欺罪而有下列情形之一者，處1年以上7年以下有期
徒刑，得併科1百萬元以下罰金：
一、冒用政府機關或公務員名義犯之。
二、三人以上共同犯之。
三、以廣播電視、電子通訊、網際網路或其他媒體等傳播工具，
    對公眾散布而犯之。
前項之未遂犯罰之。　　　　　 

附表一
告訴人 詐欺手法 面交財物 面交時、地 郭淑華 不詳詐欺集團成員於111年5月26日14時13分前某日時許，致電郭淑華並佯稱：因郭淑華名下帳戶涉及靈骨塔詐騙案件，而有進一步調查之必要云云，致使郭淑華誤信為真，而依指示於右列時、地，將於右列財物交付予到場收款之辜安賓。 新臺幣91萬5,000元現金 111年5月26日14時13分許，在位於臺北市○○區○○路000巷0弄0號之「大山咖啡店」 。  
附表二
編號 偽造之公文書名稱 偽造之印文及數量 1 「臺灣臺中地方法院地檢署刑事傳票」（見偵卷一第391頁） 「檢察官施教文」、「書記官楊英杰」、「台灣省臺台中地檢署印」各1枚 2 「請求暫緩執行凍結令申請書」（見偵卷一第393頁） 「台灣台中地方法院印」1枚 
附表三
編號 所有人 扣案行動電話 1 饒哲旭 Apple廠牌行動電話（型號：iphone12、IMEI碼：000000000000000、000000000000000、門號：0000000000號） 2 辜安賓 Apple廠牌行動電話（型號：iphone7、IMEI碼：000000000000000、門號：+000000000000號） 3 辜安賓 Sony廠牌行動電話（型號：Xperia、IMEI碼：000000000000000、000000000000000、門號：0000000000號） 4 邱泓諺 Apple廠牌行動電話（型號：iphone8、IMEI碼：000000000000000、門號：+00000000000號） 
附表四
編號 被告 報酬 1 饒哲旭 總金額百分之一，本案實際拿到6500元。 2 邱泓諺 總金額百分之十，本案將近1萬元（為便利執行以1萬計）。 3 辜安賓 約3萬元